臺灣新竹地方法院民事判決　九十二年度訴字第八○○號
　　原　　　告　怡康軟体股份有限公司
　　法定代理人　乙○○
　　訴訟代理人　戊○○律師
　　被　　　告　桓基科技股份有限公司
　　法定代理人　丁○○
　　訴訟代理人　龔正文律師
　　　　　　　　甲○○
　　　　　　　　丙○○
右當事人間請求給付買賣價金事件，本院於民國九十三年六月二日辯論終結，判決如
左：
    主      文
被告應給付原告新臺幣貳佰萬元，及自民國九十二年十一月二十六日起至清償日止，
按年息百分之五計算之利息。
原告其餘之訴駁回。
訴訟費用由被告負擔。
本判決第一項於原告以新臺幣陸拾柒萬元供擔保後得假執行。被告以新臺幣貳佰萬元
為原告供擔保後，得免為假執行。
原告其餘假執行之聲請駁回。
    事實及理由
一、原告主張：
  （一）被告為「建置教育部教育管理資訊系統作業平台專案」，於民國（下同）九
        十年十二月三十一日與原告簽署買賣合約，向原告購買「WebMethods與BEA
        WebLogic」產品，買賣價款為新臺幣（下同）六百萬元，約定分三期給付，
        第一期款四百萬元暨第二期款一百萬元分別於第一、二階段驗收完成，且被
        告已自教育部領取驗收貨款後給付，第三期款一百萬元則於原告協助被告與
        教育部結案後給付。
  （二）原告於系爭買賣合約簽訂前之九十年十二月二十五日，即已將買賣標的物建
        置完成，經被告專案經理趙永華簽收無誤，並經教育部於九十年十二月二十
        八日驗收合格。被告自教育部領得第一階段之驗收款後，亦已依約給付原告
        第一期貨款四百萬元。其後被告與教育部訂約之「建置教育部教育管理資訊
        系統作業平台專案」業於九十二年八月十二日完成第二階段之驗收，被告並
        自承於九十二年十月一日收受教育部給付之結算工程款，則被告自應依約給
        付原告系爭買賣合約第二期款及第三期款各一百萬元，詎經原告催告，被告
        仍拒不付款，爰起訴請求被告給付貨款及自給付遲延時起之法定遲延利息。
        並聲明：被告應給付原告二百萬元，及自九十二年十月六日起至清償日止，
        按年息百分之五計算之利息。願供擔保請准宣告假執行。
二、被告則以：
  （一）兩造買賣合約第三條第二項、第三項分別約明「乙方（即原告，下同）之第
        二期貨款為新台幣壹佰萬元整（含營業稅）。當甲方（即被告，下同）於本
        購案第二階段驗收完成且甲方收到該筆驗收貨款，而乙方已協助甲方進行第
        二階段驗收之義務時，開立現金或即期支票予乙方。」、「乙方之尾款為新
        台幣壹佰萬元整（含營業稅）。當甲方已收到該筆驗收貨款，且甲乙雙方已
        完成本購案之教育訓練課程，而乙方已協助甲方結案後，始開立現金或即期
        支票與乙方」。本件原告並未履行其協助被告進行第二階段驗收之義務，且
        未經被告確認驗收完成，更未盡其提供教育訓練之義務，故被告付款之條件
        尚未成就，自得拒絕付款。
  （二）被告與教育部間「建置教育部教育管理資訊系統作業平台專案」契約中，原
        告應負責之「資料收集系統」固於專案履約期限九十一年三月三十日前，建
        置完成，並經驗收通過，然此僅為原告應盡義務之一部分，有關該系統之後
        續支援與服務，包括系統運作之維護、程式運作、問題排除及上線之教育訓
        練等，均須原告協助，原告未為適當之協助，致使被告在對教育部之履行義
        務上產生遲延而被驗收扣款，原告自應就該部分扣款負責。
  （三）系爭契約第三條第三款約明，原告需完成教育訓練課程，此教育訓練課程乃
        指系爭合約第九條規定之教育訓練。原告已自認未曾提供該訓練課程，故第
        三期付款之條件尚未成就，原告自不得向被告請求給付該期款項。又被告與
        教育部之契約關係，縱已驗收結案，亦與兩造間之權利義務無何影響，原告
        徒以被告已向教育部領取驗收結案款，即認兩造間之付款停止條件已成就，
        並非可採為辯。
        並聲明：原告之訴及假執行之聲請均駁回。如受不利之判決，願供擔保免為
        假執行。
三、兩造不爭執之事實：
  （一）被告為履行其與教育部間「建置教育部教育管理資訊系統作業平台專案」中
        之「資料蒐集系統」，乃於九十年十二月三十一日與原告締結系爭買賣合約
        書，由被告向原告買受「WebMethods」、「BEAWebLogic」產品，約定價金
        六百萬元。
  （二）被告與教育部間「建置教育部教育管理資訊系統作業平台專案」中之「資料
        收集系統」已於專案結案日期九十一年三月三十日前完成建置（交付日期為
        九十年十二月二十五日），並經教育部驗收通過，並未逾期。
  （三）被告已付訖第一期款四百萬元，尚有第二期款及尾款共二百萬元未付。
  （四）被告與教育部間之契約業於九十年十二月二十八日及九十二年八月十二日分
        別完成第一階段及第二階段之驗收。被告已於九十二年十月一日領訖教育部
        之全部工程款。
四、經行爭點整理程序，兩造同意本件之爭點為（一）兩造之買賣合約書第三條所載
    第二期貨款及尾款之付款停止條件已否成就？１、原告是否已完成買賣合約書第
    三條第二項所載之有關「第二階段驗收」之義務？２、原告須否完成系爭買賣合
    約書第三條第三項之教育訓練課程（被告主張即買賣合約第九條之教育訓練課程
    ），始得請求尾款之交付？（二）原告是否須分擔教育部對被告逾期之扣款？茲
    分述如次：
（一）買賣合約之付款停止條件已否成就？
  １、原告已否完成買賣合約第三條第二項「乙方已協助甲方進行第二階段驗收之義
      務」？
  （１）查系爭買賣合約書有關第二期貨款之支付，係以被告已完成第二階段驗收，
        並收到驗收貨款，且乙方已協助甲方進行第二階段驗收為付款之停止條件。
        有關被告已於九十二年八月十二日通過第二階段驗收，並已於九十二年十月
        二日收到結案驗收款等情均為兩造所不爭執。而原告出售與被告之買賣標的
        物「WebMethods」、「BEAWebLogic」軟體，均係使用於被告承攬教育部「
        建置教育部教育管理資訊系統作業平台專案」中之「資料收集系統」，且該
        資料收集系統業於專案約定完成履約日期即九十一年三月三十日前（見本院
        卷第十六頁之記載）即已建置完成，並驗收通過，亦為兩造所不爭，且有教
        育部九十三年三月四日台電字第０九三００二四三八七號函附件一（見本院
        卷第一百二十二頁）、九十三年五月十四日台電字第０九三００四七一五五
        號函所附附件（見本院卷第一五四頁）可資佐證，足見原告就系爭買賣合約
        之履行，業已完成。第一階段及第二階段之驗收中，有關「資料收集系統」
        之驗收，均順利通過，則原告業已履行協助被告進行第二階段驗收之義務，
        堪以認定。
  （２）被告雖以買賣合約第三條第二項、第三項所稱之驗收，係指被告驗收基於系
        爭契約之約定出具與原告之驗收證明，而並非指經教育部驗收合格云云，認
        原告尚未通過被告之驗收，不得請領貨款為辯。惟查，解釋意思表示，應探
        求當事人之真意，民法第九十八條定有明文。本件系爭買賣合約書並未就兩
        造間應如何進行兩造間之驗收為約定，而買賣合約書第三條各項所列之付款
        方式，亦均與教育部被告間「第一階段驗收」、「第二階段驗收」、「收到
        該筆驗收貨款」等相連結，故本件貨款之給付，係以教育部完成與被告間專
        案之驗收、給付驗收貨款為付款條件，並非須待被告另行給付被告所核發之
        驗收證明，付款條件始為成就，否則本件付款與否豈非繫於被告主觀之意願
        ，不論原告如何履行契約，被告均得以未核發驗收證明為由拒絕付款？其不
        合理之處甚明。故被告辯稱須由被告核發驗收證明與原告，始為完成驗收云
        云，並非可採。
  （３）本件原告既已就買賣標的物完成第二階段之驗收，被告並已收到第二階段之
        驗收款，應認第二期貨款一百萬元之付款停止條件，業已成就，被告自應給
        付該一百萬元之貨款。
  ２、原告須否完成系爭買賣合約書第三條第三項之教育訓練課程（被告主張即買賣
      合約第九條之教育訓練課程），始得請求尾款之交付？
  （１）有關被告與教育部間之「建置教育部教育管理資訊系統作業平台專案」契約
        ，業已於九十二年八月十二日完成第二階段驗收，該日教育部並於同日填發
        教育部結算驗收證明（見本院卷第十六頁）雖被告並未領取該驗收證明（見
        本院第一百五十五頁教育部函附件），但被告並不爭執業於九十二年十月一
        日領取工程餘款，故被告與教育部間之專案工程業已結案、驗收貨款業已收
        訖，堪可認定。
  （２）系爭買賣合約書第三條第三項約定「乙方之尾款為新台幣壹佰萬元整（含營
        業稅）。當甲方已收到該筆驗收貨款，且甲乙雙方已完成本購案之教育訓練
        課程，而乙方已協助甲方結案後，始開立現金或即期支票與乙方。」則尾款
        之付款停止條件當為原告已否履行所謂「本購案之教育訓練課程」。原告主
        張其於「建置教育部教育管理資訊系統作業平台專案」中之「資料收集系統
        」建置過程中，業已向教育部人員提供該系統所須之教育訓練，被告則以所
        謂「本購案之教育訓練課程」係買賣合約書第九條所稱之教育訓練課程為辯
        。經查，就「資訊收集系統」之操作，教育部人員得依系統顯示畫面項目直
        接操作，相關操作均於系統建置過程中向教育部負責人員講解說明，因此「
        資料收集系統」於本專案內，教育部無需程式軟體撰寫開發教育訓練之支援
        服務等情，業據教育部九十三年五月十四日台電字第０九三００四七一五五
        號函附件說明事項二函復明確（見本院卷第一百五十四頁），故原告已對被
        告之客戶（教育部）提供足夠之講解說明，且教育部人員得依畫面操作，而
        無須再另行上課或提供上課手冊，應可認定。系爭買賣合約書第九條所示之
        教育訓練受領人教育部既認原告已提供合宜之教育訓練而無庸再由原告提供
        「至少十二人次／二十四小時﹂【四天】／三次之B2Bi教育訓練課程（含上
        課手冊）」，應認原告已完成「本購案之教育訓練課程」。被告如謂原告未
        完成買賣合約書第九條之教育訓練，即係未完成合約書第三條第三項之「本
        購案之教育訓練課程」，自應證明教育部能配合接受教育訓練，且原告經通
        知履行，仍未提供上開教育訓練服務，始得阻卻該付款停止條件之成就。本
        件被告既與教育部結案，並領取驗收貨款，顯已無法再令教育部接受原告提
        供買賣合約書第九條之教育訓練課程，故被告以原告未完成教育訓練課程，
        拒絕給付尾款，並非可採。
  （３）本件原告就系爭買賣標的已完成教育部所須之教育訓練，被告並與教育部結
        算並收到驗收貨款，則契約第三條第三項之付款條件業已成就，被告自應依
        約給付尾款一百萬元。
（二）原告是否須分擔教育部對被告逾期之扣款？
  １、依兩造不爭執之「教育部結算驗收證明」（本院卷第十六頁）記載，被告遭教
      育部驗收扣款一百零二萬零六百四十三元，另逾期違約金部分則為一百九十五
      萬一千二百三十三元。被告主張該逾期違約金及驗收扣款之發生均與原告未完
      成後續之支援與服務，包括系統運作之維護、程式運作及問題排除，以及上線
      之教育訓練等有關，致使被告在對教育部之履行義務上產生遲延而被驗收扣款
      云云。此為原告所否認，則被告自應舉證以實其說。
  ２、被告舉證方法係請求本院向教育部函查，經函查之結果，被告為教育部驗收扣
      款部分，係因平台管理系統之「帳號管理」、「平台軟體使用管理」、「簽核
      流程管理」三項無法達成教育部需求，不予驗收，並減價收受，而與原告負責
      之「資料收集系統」無關，此有教育部九十三年三月四日台電字第０九三００
      二四三八七號函附錄一「教育部採購案驗收紀錄」（本院卷第一百二十四頁）
      附卷可稽。另「資料收集系統」之履行及驗收均在履約期限九十一年三月三十
      日前完成，並未逾期，業如前述，故原告就協助被告完成「資料收集系統」部
      分之履行及完成驗收，並無逾期或違約，堪可認定。教育部就被告逾期之違約
      金計算，係與被告於九十二年八月十二日驗收時當場核算，被告當場同意教育
      部所計算之日數及逾期違約金，此有前揭「教育部採購案驗收紀錄」為證。被
      告既同意以第二階段之全部價款計算逾期違約金，而未主張扣除未逾期之「資
      料收集系統」部分價金再為計算，此項不利益，並非原告造成，自無由令原告
      負擔，故被告主張原告應分擔教育部扣款云云，亦非可採。
五、本件兩造間之買賣合約付款條件既已成就，被告自應依約給付第二期款及尾款共
    計二百萬元。另原告固發函催告被告於文到五日內付款（被告於九十二年九月三
    十日收受催告，此有回執附於本院卷第十九頁可稽），惟兩造並不爭執被告係於
    九十二年十月一日始收受教育部給付之尾款，故原告先前之催告，應非民法第二
    百二十九條第二項所指「得為請求給付時」之催告，應不生催告之效力。故原告
    請求被告應自催告後之九十二年十月六日起負遲延責任，於法未合，自無從准許
    。本件被告自收受原告起訴狀繕本後，並未依約履行，故應自起訴狀繕本送達翌
    日（即九十二年十一月二十六日）起，負遲延責任，並起計法定遲延利息。從而
    ，原告之請求於被告應給付原告二百萬元，及自九十二年十一月二十六日起至清
    償日止，按年息百分之五計算之利息範圍內為有理由，逾此部分為無理由，應予
    駁回。
六、兩造陳明願供擔保，請求宣告假執行或免為假執行，於原告勝訴部分，核均無不
    合，爰分別酌定相當之擔保金額准許之。原告敗訴部分，假執行之聲請失所附麗
    ，應予駁回。
七、訴訟費用負擔之依據：民事訴訟法第七十九條。
中　　　華　　　民　　　國　　九十三　　年　　　六　　　月　　　十六　　日
                                  臺灣新竹地方法院民事第一庭
~B法　　　官　蔡孟芳
右為正本係照原本作成。
如對本判決上訴，須於判決送達後廿日內向本院提出上訴狀。
~B法院書記官　曾秀貞
中　　　華　　　民　　　國　　九十三　　年　　　六　　　月　　　十六　　日
